【裁判字號】    90,再易,26
【裁判日期】    901107
【裁判案由】    確認通行權等
【裁判全文】
臺灣臺中地方法院民事判決  九十年度再易字第二六號
    原      告  甲○○
    被      告  戊○○
                丙○○
                丁○○
                乙○○
右當事人間請求確認通行權事件，再審原告對於本院民國九十年三月九日所為八十八
年度簡上字第五一０號確定判決提起再審之訴，本院判決如左：
    主      文
再審之訴駁回。
訴訟費用由再審原告負擔。
    事實及理由
一、兩造之聲明：
  (一)再審原告：1.原確定判決廢棄；2.前開廢棄部分，再審被告於第一審之訴駁回。
  (二)再審被告：駁回再審原告之訴。
二、再審原告主張：原台灣台中地方法院八十八年度簡上字第五一０號民事判決有適
    用法規顯有錯誤之符合民事訴訟法第四百九十六條第一項第一款再審事由，爰於
    收受前揭判決後，於民事訴訟法第五百條所定三十日之不變期間內提起再審之訴
    ，再審理由則如附件所示。再審被告則以：原審判決適用法規並無錯誤，被告等
    所共有之系爭坐落於台中縣太平市○○段第四三七地號土地（下稱系爭第四三七
    號土地）目前並無通路可供通行以使用土地，而再審原告所有之同段第四三七之
    一地號土地（下稱第四三七之一地號土地）即便不與再審被告之土地合併亦應能
    蓋廠房等語資為抗辯。
三、法院之判斷：
  (一)本件再審原告針對本院八十八年度簡上字第五一０號判決提起再審，該案之訴送
    標的價格為新台幣（下同）一十一萬五千元，未達民事訴訟法第四百六十六條之
    數額，依民事訴訟法第四百三十六條之二第一項之規定，不得上訴第三審，而原
    判決係於民國故原判決民國（下同）九十年三月二十日送達再審原告，故原判決
    於斯時即已確定再審原告於九十年四月十七日提起再審，核與民事訴訟法第五百
    條第一項之規定相符，其提起再審自屬合法，核先敘明。
  (二)按民事訴訟法第四百九十六條第一項第一款所謂之「適用法規顯有錯誤」，係指
    確定判決就事實審法院所確定之事實而為法律上之判斷，有適用法規顯有錯誤之
    情形，最高法院七十一年台再字第三０號著有判例可資參照。亦即，需原確定判
    決就其法律上判斷所本之要件事實，於適用法規、涵攝法律效果時顯有錯誤者，
    方得據為再審理由，至其餘之判斷縱有適用法規錯誤情形，惟如於原判決認定結
    果不生影響，尚不得認其再審為有理由。
  (三)再審原告起訴以：原確定判決就再審原告抗辯再審被告所共有之系爭第四三七地
    號土地不得建築一事略以：「被上訴人（即再審被告）所共有之四三七地號土地
    並未面臨道路，則其即無法依台灣省畸零地使用規則第三條之規定，就所面臨之
    道路正面路寬之寬度，定其最小寬度及最小深度，‧‧‧，依法則無法申請建築
    ，故依上開函文即因此原因，而認定被上訴人所共有之四三七地號土地須與有建
    築線之同段四三七之一及四三七之五地號土地協議調整地形或合併方得建築，惟
    此等情形係以被訴上訴人所共有之四三七地號土地並無任何對外通行道路之情形
    ，然若該土地另取得確定之通行道路，自非可一概而論，故同段四三七地號土地
    如經取得有對外之通路，即可依法申請建築，上訴人主張被上訴人所有之土地不
    得建築，尚不足採。」為由，而認定不可採。然而，依卷附台灣省建築師公會台
    中辦事處八十九年九月三十日台建師中市字第四三四號函載明：「關於太平市○
    ○段四三七地號土地欲申請建照『需依台灣省畸零地使用規則』與同段四三七之
    一及四三七之五地號土地協議調整地形或合併方得建築」等語，顯已明示再審被
    告所有之系爭第四三七號土地無法單獨建築哪音受台灣省畸零地使用規則之限制
    ，並非因為未臨道路而使建築基地無法與建築線連接所致。詳言之，依據台灣省
    畸零地使用規則第十一條之規定：「畸零地非與相鄰之唯一土地合併，無法建築
    使用時，該相鄰之土地非經留出合併所必須之土地，不得建築，但留出後所餘之
    土地成為畸零地時，應全部合併使用。」，倘畸零地之相鄰土地留出後所餘土地
    亦將成畸零地時，二者即應合併使用；而本件因再審原告所有之系爭第四三七之
    一地號土地地形不完整，且面積狹小，屬於台灣省畸零地使用規則所定義之畸零
    地，惟有與相鄰之第四三七地號土地合併或協調地形，否則無法申請建築；然倘
    第四三七地號土地留出欲合併之土地後，該四三七地號土地亦將成為畸零地，依
    據前開畸零地使用規則之規定，二筆土地應合併使用；又因同段第四三七之五地
    號土地亦有如上之類似情形，故三筆土地依法應合併使用。從而，該建築師公會
    回函載明：「需依『台灣省畸零地使用規則』與同段四三七之一及四三七之五地
    號土地協議調整地形或合併方得建築」，乃係基於上述台灣省畸零地使用規則相
    關規定而來。詎料，原審判決竟對該建築師公會回函任意擴張並違法解釋為：係
    因第四三七地號未予公路相通，建築基地無法連接建築線，因而建築師公會任為
    第四三七地號土地無法單獨建築云云，進而認定該第四三七地號土地倘享有通行
    權之後，自得單獨建築云云。此種認定明顯違背前開台灣省畸零地使用規則第十
    一條之規定，屬適用法規錯誤；此外，又擅行擴張解釋建築師公會之回函，有採
    證違法之情形；再者，再審被告於訴訟中從未對該回函為如原審確定判決認定之
    主張，原判決自行認作主張，顯有違民事訴訟法所採之辯論主義原則。綜前所述
    ，原判決自屬判決違背法令，依據民事訴訟法第四百九十六條之規定，自屬有再
    審理由等語為其論述之依據。經查，原確定判決係基於系爭四三七土地乃一袋地
    並且與公路無適宜之聯絡致不能為通常之使用之事實而確認再審被告就系爭四三
    七之一地號土地如附圖所示Ｂ部分有通行權存在。至於原確定判決中論及台灣省
    畸零地使用規則以及前揭建築師公會回函部分，係駁斥再審原告於原審中抗辯再
    審被告等就系爭土地於與其他土地協議調整地形或合併前無法建築房屋一事，縱
    該部分之駁斥有採證錯誤或適用法規錯誤之情形，惟與再審被告等所共有之系爭
    四三七地號土地性質上屬袋地且與公路無適宜之聯絡致不能為通常使用之必要者
    ，並不生影響，換言之，原確定判決此部分之論述核與再審被告等是否具有通行
    再審原告所有之系爭四三七之一地號土地之權利存在無涉，揆諸前開三、(二)之說
    明，本件並無再審理由。
  (四)綜上所述，再審原告提起本件之訴，顯無再審理由，依據民事訴訟法第五百零二
    條第二項之規定，爰不經言詞辯論而駁回之。
四、據上論結，再審原告之訴為無理由，依民事訴訟法第五百零二條第二項、第七十
    八條，判決如主文。
中      華      民      國    九十      年      十一    月      七      日
                                        臺灣臺中地方法院民事第四庭
~B審判長法      官  張恩賜
~B      法      官  鄧敏雄
~B      法      官  林學晴
不得上訴。
中      華      民      國    九十      年      十一    月      七      日
~B法院書記官  蔡永興


司法院資訊處製作；財團法人民間司法改革基金會備份。
